【裁判字號】    91,訴,3793
【裁判日期】    921205
【裁判案由】    勞保
【裁判全文】
臺北高等行政法院判決                            九十一年度訴字第三七九三號
                              .
    原      告  甲○○
    被      告  勞工保險局
    代  表  人  廖碧英總經理.
    訴訟代理人  乙○○
                丙○○
右當事人間因勞保事件，原告不服行政院勞工委員會中華民國九十一年七月二十六日
（發文日期：九十一年八月十六日）勞訴字第○○二六○二七號訴願決定，提起行政
訴訟。本院判決如左：
    主  文
原告之訴駁回。
訴訟費用由原告負擔。
    事  實
一、事實概要：原告以台北縣陶瓷工職業工會為投保單位，參加勞工保險為被保險人
    。原告於民國（下同）九十年十月二日，以因右脛、腓骨骨折致右足踝關節於同
    年九月十四日經審定成殘，檢據向被告申請殘廢給付。案經被告審查，以原告於
    八十七年十二月四日自溢鴻實業有限公司（下稱溢鴻公司）退保，八十九年三月
    二日因右脛、腓骨骨折至財團法人恩主公醫院（下稱恩主公醫院）住院治療，八
    十九年四月二十六日始由台北縣陶瓷工職業工會加保，所請係屬停保期間發生事
    故所致之殘廢，因骨折部位靠近右踝關節，復於八十九年九月十一日因上述原因
    而引起右踝扭傷，亦屬停保期間發生傷害所生之殘廢，乃以九十年十一月二十八
    日九十保給字第六○六八九○一號書函核定（下稱原處分）所請不予給付。原告
    不服，向勞工保險監理委員會申請審議，亦經該會於九十一年四月八日以九十保
    監審字第四五六七號審定書審定駁回後，原告仍不服，提起訴願，嗣經行政院勞
    工委員會訴願決定駁回，遂提起本件行政訴訟。
二、兩造聲明：
  (一)原告於言詞辯論期日未到場，依其起訴狀及行政訴訟補正狀之意旨聲明求為判決
    ：
    1.訴願決定、爭議審定及原處分均撤銷。
    2.被告應核付原告按一六○日（一○二、四○○元）計算之殘廢給付。
    3.訴訟費用由被告負擔。
  (二)被告聲明求為判決：如主文所示。
三、兩造之爭點：
    原告所受之事故是否發生於加保期間內？勞工保險條例第五十三條所稱之治療終
    止意義為何？原告是否合於該條所稱治療終止之要件？
  (一)原告主張之理由：
    1.按「當事人主張事實，需負舉證責任，倘所提出之證據不足為其主張事實之證
      明，自不能認其主張之事實為真實。」「所謂證據，自已積極為恰當，且對應
      證事實確能證明者，始足當之，自非僅憑消極之迂迴證明，可推定其事實之真
      偽。」最高行政法院（八十九年七月一日改制前為行政法院）三十九年度判字
      第二號判例及七十一年度判字第四六一號判決，可資參考。
    2.原告向被告請領右足踝關節遺有顯著活動障礙之勞保殘廢給付，被告以其事故
      係於停保期間所發生之右脛腓骨骨折所造成之原因，嗣於加保期間滑倒扭傷右
      踝關節，係因前次骨折部位靠近右踝關節之故，因此右踝關節活動受限制與骨
      折及扭傷皆有關聯。被告未能提出積極之證據，顯有不當。原處分稱，原告右
      踝關節障礙係屬停保期間發生傷害導致之殘廢，其依據則為上述傷害部位靠近
      右踝關節之故，除此之外，無其他積極證據。被告將原告於八十九年九月十一
      日受傷與八十九年三月二日原告至恩主公醫院急診，判定為同一事故原因，二
      者受傷時間、原因、地點、部位、性質均不相同，原處分顯非適當。
    3.被告需提出恩主公醫院病歷中有關右踝關節遺有活動障礙之證據，以玆證明。
    4.退步言之，原告右踝關節遺有活動障礙確係因停保期間所發生之傷害所致，依
      勞工保險條例第五十五條第八、九款規定，被告仍應核給殘廢給付，因為原告
      右踝扭傷係發生於加保期間。是被告應依勞工保險殘廢給付標準表第一百四十
      三項第十一等級給付標準一六○日核付殘廢給付。
   (二)被告主張之理由：
    1.按「被保險人或其受益人，於保險效力開始後，停止前發生保險事故者，得依
      本條例規定，請領保險給付。」「被保險人因普通傷害或罹患普通疾病，經治
      療終止後，如身體遺存障害，適合殘廢給付標準表規定之項目，經保險人自設
      或特約醫院診斷為永久殘廢者，得按其平均月投保薪資，依同表規定之殘廢等
      級及給付標準，一次請領殘廢補助費，˙˙˙。被保險人領取普通傷病給付期
      滿，或其所患普通傷病經治療一年以上尚未痊癒，如身體遺存障害，適合殘廢
      給付標準表規定之項目，並經保險人自設或特約醫院診斷為永不能復原者，得
      比照前項規定辦理。」勞工保險條例第十九條第一項及第五十三條定有明文。
      又「依勞工保險條例第十九條規定，被保險人或其受益人請領保險給付，以於
      保險效力開始後停止前發生保險事故者為限。故有關勞工於加保前發生事故導
      致之殘廢或死亡，應不予核發任何保險給付。」亦為行政院勞工委員會七十七
      年四月十日台七十七勞保二字第六五三○號函所明釋。
    2.查本件原告以右脛腓骨骨折於八十九年三月二日至恩主公醫院急診住院，於九
      十年十月二日檢據申請殘廢給付，並檢送恩主公醫院於九十年二月十五日出具
      之乙種診斷證明書及財團法人天主教耕莘醫院（下稱耕莘醫院）於九十年九十
      四日出具之勞工保險殘廢診斷書為證。據恩主公醫院出具之乙種診斷證明書記
      載：「患者右脛腓骨開放性骨折，八十九年三月二日急診入院，同日手術予以
      鋼釘、鋼板固定，八十九年三月十三日出院並石膏保護陸週，同年月二十一日
      至九十年二月十五日複診。」及耕莘醫院出具之殘廢診斷書記載：「患者因右
      側脛腓骨開放性骨折三分之一曾在恩主公醫院接受骨內釘固定手術，八十九年
      九月十一日患者又因患肢踝關節遭受強扭前來就診，殘廢部位為右足踝關節，
      九十年九月十四日治療終止診斷成殘。」。案經被告審查，原告於八十七年十
      二月四日自溢鴻公司退保，八十九年三月二日因於友人住處廚房滑倒扭傷致右
      脛、腓骨骨折至恩主公醫院住院治療，八十九年四月廿六日始由台北縣陶瓷工
      職業工會加保，所請係屬停保期間所發生之事故，乃以原處分核定所請不予給
      付，依法尚無不合。
    3.原告訴稱之理由，無非以其八十九年三月二日係右脛腓骨骨骨折，與八十九年
      九月十一日右踝關節遭受強扭，受傷部位不同，並非同一事故，被告無證據可
      證明兩者係同一事故，否准其請領八十九年九月十一日右踝關節之殘廢給付，
      顯然違法云云，惟據恩主公醫院九十年十月六日九○恩醫事字第○一六七四號
      函之病歷摘要記錄單：「診斷：右脛腓骨開放性骨折。處置：八十九年三月二
      日急診入院，同日手術予以鋼釘及鋼板內固定，術後石膏保護陸週，並繼續門
      診追蹤，目前骨折處已癒合。意見：此類骨折病患，術後經適當復健治療後，
      幾乎皆可恢復正常活動，應不屬於殘廢給付之範圍。」又據耕莘醫院九十年十
      一月八日耕醫病歷字第一二二二號函之病歷摘錄單記載：「甲○○君之右踝關
      節活動受限制乃起源於八十九年三月二日發生之右側脛骨及腓骨開放性骨折。
      因骨折部位靠近右踝關節之故，於八十九年九月十一日因上述原因而引起右踝
      扭傷至本院治療，右踝關節活動受限乃因而加劇。是故右踝關節之活動受限與
      骨折及再度扭傷皆有關聯。」，據此，原告自稱八十九年九月十一日右踝關節
      扭傷與八十九年三月二日發生之右側腔骨及腓骨開放性骨折並非同一事故，顯
      與其就診開具殘廢診斷書醫院病歷記載有違，不足採信。又此類骨折病患，術
      後經適當復健治療後，幾乎皆可恢復正常活動，應不屬於殘廢給付之範圍，上
      開恩主公醫院病歷亦已明述。是原告稱其八十九年九月十一日右踝關節扭傷，
      即可請領殘廢殘廢給付，顯然與事實不符，自不符合前開本條例第五十三條規
      定請領之要件。
    4.另原告訴稱，依勞工保險條例第五十五條第八款、第九款規定，其於保險有效
      期間發生扭傷事故即可請領殘廢給付云云，惟查被保險人請領殘廢給付之要件
      ，須符合本條例第五十三條或第五十四條之規定始能請領，如無身體遺存障害
      ，即不得認定為永久殘廢。又適用本條例第五十五條先提要件，須符合本條例
      第五十三條或第五十四條規定之要件，是本件如同前述，原告所患既屬加保前
      事故，且不屬於殘廢給付之範圍，自無適用本條例第五十五條之餘地，原告之
      見，顯有誤會。
    理  由
一、本件原告經受合法通知，未於言詞辯論期日到場，核無行政訴訟法第二百十八條
    準用民事訴訟法第三百八十六條各款所列情形，爰併準用民事訴訟法第三百八十
    五條第一項前段規定，依被告之聲請，由其一造辯論而為判決。
二、原告起訴主張：原告係勞工保險之被保險人，原告於八十九年九月十一日下午在
    友人住處廚房滑倒扭傷，受有右側腓骨開放性骨折，經於九十年九月十四日治療
    終止審定右足踝關節成殘，乃向被告申請殘廢補助費，詎遭被告否准，為此提起
    本件訴訟，請求依勞工保險殘廢給付標準表第一百四十三項第十一等級給付一六
    ○日之殘廢補助費云云。
三、被告則以：原告於八十七年十二月四日自溢鴻公司退保，八十九年三月二日受有
    右脛、腓骨骨折，八十九年四月廿六日始由台北縣陶瓷工職業工會加保，所請係
    屬停保期間所發生之事故，至原告自稱八十九年九月十一日右踝關節扭傷致其右
    足踝關節成殘，與八十九年三月二日發生之右脛、腓骨開放性骨折並非同一事故
    ，並無所據等語置辯。
四、本件兩造不爭之原告於八十七年十二月四日自溢鴻公司退保，八十九年四月廿六
    日再由台北縣陶瓷工職業工會加保，原告於八十九年三月二日受有右脛、腓骨骨
    折，原告右踝關節屈曲八十五度、伸展一二五度、活動範圍為四十度等情，並有
    投保單位基本資料、恩主公醫院乙種診斷證明書、耕莘醫院勞工保險殘廢診斷書
    附於原處分卷可稽，堪信為真實。
五、按「被保險人或其受益人，於保險效力開始後，停止前發生保險事故者，得依本
    條例規定，請領保險給付。」「被保險人因普通傷害或罹患普通疾病，經治療終
    止後，如身體遺存障害，適合殘廢給付標準表規定之項目，經保險人自設或特約
    醫院診斷為永久殘廢者，得按其平均月投保薪資，依同表規定之殘廢等級及給付
    標準，一次請領殘廢補助費，˙˙˙。被保險人領取普通傷病給付期滿，或其所
    患普通傷病經治療一年以上尚未痊癒，如身體遺存障害，適合殘廢給付標準表規
    定之項目，並經保險人自設或特約醫院診斷為永不能復原者，得比照前項規定辦
    理。」勞工保險條例第十九條第一項及第五十三條分別定有明文。
六、本件之爭執，首在於原告所受之傷害事故是否發生於加保期間內？經查：
  (一)原告於八十九年三月二日停保期間曾受有右脛、腓骨骨折，此為兩造所不爭，且
    據恩主公醫院九十年十月六日九○恩醫事字第○一六七四號函之病歷摘要記錄單
    ：「診斷：右脛腓骨開放性骨折。處置：八十九年三月二日急診入院，同日手術
    予以鋼釘及鋼板內固定，術後石膏保護陸週，並繼續門診追蹤，目前骨折處已癒
    合。意見：此類骨折病患，術後經適當復健治療後，幾乎皆可恢復正常活動，應
    不屬於殘廢給付之範圍。」，此有上開復函附於原處分卷可按，是該傷害事故不
    致造成原告右踝關節成殘一節，堪以認定。
  (二)又原告主張其於八十九年九月十一日加保期間內，在友人住處廚房滑倒遭受強力
    扭傷一節，雖為被告所否認，惟依原告提出耕莘醫院勞工保險殘廢診斷書上治療
    經過載有「八十九年九月十一日患者又因患肢踝關節遭受強扭前來本院就診」等
    語，尚堪信為真實。
七、承上所述，本件之爭執，次在於原告身體遺存之障害是否業經治療終止？按勞工
    保險條例第五十三條第一項規定「被保險人因普通傷害或罹患普通疾病，經治療
    終止後，如身體遺存障害，適合殘廢給付標準表規定之項目，並經保險人自設或
    特約醫院診斷為永久殘廢者，依同表規定之殘廢等級及給付標準，一次請領殘廢
    被保險人是否合於前述治療終止之要件補助費‧‧‧。」，是本件應先予探究該
    條所稱之治療終止意義為何？次予審究原告是否合於該條所稱治療終止之要件？
    茲論述如下：
  (一)按憲法第一百五十三條第一項明文規定：「國家為改良勞工及農民之生活，增進
    其生產技能，應制定保護勞工及農民之法律，實施保護勞工及農民之政策。」立
    法者依據此一憲法委託制定了勞工保險條例以「保障勞工生活，促進社會安全」
    （同條例第一條）。然而立法者所制定之勞工保險條例，究應如何保障勞工生活
    ？勞工保險給付應有多少種態樣？此屬立法者立法裁量之範圍（只要不違反社會
    正義），立法者須衡量各種因素而為決定，其中包括保險費如何負擔、保險費率
    之多寡等諸多事項。
  (二)又按勞工保險條例第二條規定：「勞工保險分左列二項：一、普通事故保險：分
    生育、傷病、醫療、殘廢、失業、老年及死亡七種給付。二、職業災害保險：分
    傷病、醫療、殘廢及死亡四種給付。」承前說明，立法者經其裁量後，決定於勞
    工保險制度為上開種類之給付。再按同條例第七十六條之一規定：「本條例第二
    條、第三十一條、第三十二條及第三十九條至第五十二條有關生育給付分娩費及
    普通事故保險醫療給付部分，於全民健康保險施行後，停止適用。」是自全民健
    康保險（下稱健保）制度實施後，立法者對於勞工之遭遇普通傷病為以下之照顧
    ：傷病之醫療給付部分由健保制度為之，被保險人在住院期間因不能工作，致未
    能取得原有薪資發給補助費（同條例第三十三條第一項），如因此死亡，發給喪
    葬津貼及遺屬津貼（同條例第六十三條），以照顧被保險人之遺屬生活與補助殯
    葬費之用。至於殘廢補助費，則係在保障被保險人因傷病或成殘後生活之所需；
    換言之，對於該等被保險人而言，係在填補其成殘後因勞動能力損失致經濟收入
    不足以維持其基本生活之用，亦即在維持其成殘後至死亡前之一定期間內基本生
    活所需。因此，殘廢補助費之給付目的，係照顧被保險人在成殘後尚能如一般人
    繼續生活為前提，既非提供其作為繼續治療原來所患傷病之用，亦非補助其不能
    工作之損失（此二部分有健保給付及傷病住院補助，已如前述），故而如被保險
    人於遭遇傷病後，即使身體一時呈現適合殘廢給付標準表規定項目之情形，惟如
    尚未接受積極而完整之治療，尚非殘廢補助制度所擬照顧之範圍。
  (三)再依勞工保險條例第五十三條第一項：「：：經治療終止後，如身體遺存障害，
    ：：：，並經：：診斷為永久殘廢者」之規定，對照同條第二項：「被保險人領
    取普通傷病給付期滿，或其所患普通傷病經治療一年以上尚未痊癒，如身體遺存
    障害，：：：：，並經：：：診斷為永不能復原者，得比照前項規定辦理。」之
    規定更可見，如於持續之治療中，尚未痊癒者，立法者不認為此際有即須為殘廢
    補助之必要，僅於被保險人領取普通傷病給付期滿，或經治療一年以上仍未痊癒
    之情形，且經診斷為永不能復原者，始例外承認比照辦理，蓋此際被保險人須面
    對者係因身體未能復原，其勞動能力減損而致經濟收入不足，難以維生之長期狀
    態。
  (四)因此，關於治療終止之概念勞工保險條例施行細則第七十七條規定：「本條例第
    五十三條第一項及第五十四條第一項所稱治療終止，指被保險人罹患之傷病，經
    治療後，症狀固定，再行治療仍不能期待其治療效果之狀態。」堪稱允當，並無
    牴觸前所說明立法者之意思，且勞工保險制度係給付行政而非干涉行政（侵害行
    政），亦無人民基本權利受侵害、違反法律保留原則之情事，此一定義堪稱允當
    ，行政機關資以適用，應予尊重。
  (五)查本件依耕莘醫院掣給之勞工保險殘廢診斷書關於治療經過固記載：「患者因右
    側脛腓骨開放性骨折三分之一曾在恩主公醫院接受骨內釘固定手術，：：：八十
    九年九月十一日患者又因患肢踝關節遭受強扭前來就診，經予ｘ光後即於本院門
    診接受藥物治療迄今，現痛楚已紓解，但再次扭傷之右踝關節之活動受限制，無
    有改善。殘廢部位為右足踝關節，九十年九月十四日治療終止診斷成殘。」再依
    該院九十年十一月八日耕醫病歷字第一二二二號函之病歷摘錄單亦記載：「甲○
    ○女士之右踝關節活動受限制乃起源於八十九年三月二日發生之右側脛骨及腓骨
    開放性骨折。因骨折部位靠近右踝關節之故，於八十九年九月十一日因上述原因
    而引起右踝扭傷至本院治療，右踝關節活動受限乃因而加劇。是故右踝關節之活
    動受限與骨折及再度扭傷皆有關聯。」等語，此分別有勞工保險殘廢診斷書及上
    開復函附於原處分卷可參，惟原告於八十九年三月二日所發生之右側脛骨及腓骨
    骨折事故，不在被告應負給付義務之內，已如前述，且對照前揭恩主公醫院診斷
    證明書及復函記載，原告於九十年二月十五日至該院複診時骨折處已癒合，如經
    適當復健治療後，幾乎皆可恢復正常活動等語，而彼時已在原告所主張之八十九
    年九月十一日滑倒扭傷之後約半年左右等情以觀，原告僅受扭傷其右踝關節是否
    仍有受到如原告所主張之限制，即非無可疑。且查，依前揭耕莘醫院掣給之勞工
    保險殘廢診斷書所載，原告僅受有藥物治療，以紓解其疼痛，而未接受復健等治
    療，是依前述之說明，原告主張其業經治療終止即症狀固定一節，尚不足採。
六、綜上所述，本件被保險人之右踝關節於加保期間內，僅受有扭傷，如活動範圍暫
    時受限，應積極接受醫療，此際由國家以健保制度給付醫療費用之方式照顧勞工
    為已足，於治療終止症狀固定以前，尚不生另須以殘廢補助費加以照顧之情事，
    且勞工保險給付亦無單純以受傷為保險事故者，從而原告之主張，並無可採，原
    處分認事用法，並無違誤，爭議審定及訴願決定，遞予維持，亦無不當，原告訴
    請如聲明所示，於法無據，應予駁回。
據上論結，本件原告之訴為無理由，爰依行政訴訟法第九十八條第三項前段、第二百
十八條、民事訴訟法第三百八十五條第一項前段，判決如主文。
中    華    民    國    九十二      年      十二      月    五        日
                 臺 北 高 等 行 政 法 院   第 一 庭
                                審 判 長 法  官  王  立  杰
                                         法  官  黃  本  仁
                                         法  官  王  碧  芳
右為正本係照原本做成。
如不服本判決，應於送達後二十日內，向本院提出上訴狀並表明上訴理由，如於本判
決宣示後送達前提起上訴者，應於判決送達後二十日內補提上訴理由書（須按他造人
數附繕本）。
中      華      民      國    九十二    年     十二     月      五      日
                                         法院書記官 鄭 聚 恩


司法院資訊處製作；財團法人民間司法改革基金會備份。
